臺灣高等法院刑事判決
109年度上易字第1992號
上  訴  人  
即  被  告  黃永龍




上列上訴人因違反毒品危害防制條例案件，不服臺灣臺北地方法
院109年度審易字第1454號，中華民國109年8月31日第一審判決
（起訴案號：臺灣臺北地方檢察署109年度毒偵字第448號），提
起上訴，本院判決如下：
    主  文
原判決撤銷。
本件公訴不受理。
    理  由
一、公訴意旨略以：上訴人即被告甲○○（下稱被告）於民國107
    年間因施用毒品案件，經臺灣臺北地方法院以107年度審易
    字第2118號判決判處應執行有期徒刑8月，經本院以107年度
    上易字第2164號駁回上訴確定。仍未戒斷毒癮，基於施用第
    二級毒品安非他命、甲基安非他命之犯意，於109年1月30日
    下午6時許，在臺北市○○區○○街000巷000○0號，以將安非他
    命、甲基安非他命置於玻璃球吸食器內以火燒烤產生煙霧後
    吸食之方式，施用第二級毒品安非他命、甲基安非他命1次
    。嗣於同日晚間9時許，為警在臺北市○○區○○街000巷000○0
    號查扣安非他命吸食器1組、甲基安非他命1包淨重0.5910公
    克，並經其同意採尿液送驗，檢驗結果成安非他命、甲基安
    非他命陽性反應，因認被告涉犯毒品危害防制條例第10條第
    2項之施用第二級毒品罪嫌云云。
二、查被告行為後，毒品危害防制條例第20條、第23條、第24條
    業經修正，並增訂第35-1條條文，經總統於109年1月15日公
    布、同年7月15日施行。茲就法律適用情形說明如下：
  ㈠毒品危害防制條例第20條第3項、第23條第2項分別修正為「
    依前項規定為觀察、勒戒或強制戒治執行完畢釋放後，『3年
    後』再犯第10條之罪者，適用前2項之規定」、「觀察、勒戒
    或強制戒治執行完畢釋放後，『3年內』再犯第10條之罪者，
    檢察官或少年法院（地方法院少年法庭）應依法追訴或裁定
    交付審理」。另增訂同條例第35條之1第2款規定「審判中之
    案件，由法院或少年法院（地方法院少年法庭）依修正後規
    定處理；依修正後規定應為不起訴處分或不付審理之裁定者
    ，法院或少年法院（地方法院少年法庭）應為免刑之判決或
    不付審理之裁定」，亦即法院就審判中之施用毒品案件，應
    依上揭修正後規定處理，合先敘明。
  ㈡觀諸毒品危害防制條例第20條第3項、第23條第2項之修法理
    由略以：施用毒品者具「病患性犯人」之特質，並參諸世界
    各國之醫療經驗及醫學界之共識，咸認施用毒品成癮者，其
    心癮甚難戒除，如觀察、勒戒或強制戒治執行完畢釋放後，
    3年後始再有施用第一級、第二級毒品之行為者，足見其有
    戒除毒癮之可能，宜再採以觀察、勒戒方式戒除其身癮及以
    強制戒治方式戒除其心癮之措施，為能放寬觀察、勒戒或強
    制戒治制度之適用時機，以協助施用者戒除毒癮，爰修正第
    20條第3項、第23條第3項等語。可知本次修法對於施用毒品
    者，認具有病患性犯人性質，對初犯採觀察、勒戒或強制戒
    治等治療方式以戒除其身癮及心癮，並放寬施以觀察勒戒或
    強制戒治之適用時機，倘前述觀察、勒戒或強制戒治後「3
    年後再犯」，顯見前所實施治療方式已足以遮斷其施用毒品
    之癮，為期自新，應裁定觀察勒戒，以協助施用者徹底戒除
    毒癮。但對於第3次（或第3次以上）再度施用毒品之時間，
    距最近1次觀察、勒戒或強制戒治執行完畢釋放後已逾3年者
    ，應適用同條例第20條第3項，抑或同條例第23條第2項規定
    處理，法律並未明確規定，惟基於罪刑法定之明確性原則、
    法條之文義解釋，參諸觀察、勒戒等治療處置乃結合醫師、
    觀護人、社工心理諮商等不同領域之專業人員參與之保安處
    分措施，其目的無非希望施用毒品者能戒斷毒癮，改變其病
    態行為，在憲法保障人身自由、生存權、健康權等基本人權
    之規範下，由國家在資源許可的範圍內，善盡維護國民身心
    健康的最低限度保護義務，且最高法院已明示該院95年度第
    7次及97年度第5次刑事庭會議決議，不再供參考（見最高法
    院109年8月11日第3次刑事庭會議決議及多數見解）；又毒
    品危害防制條例第20條第3項及第23條第2項所謂「3年後（
    內）再犯」，應跳脫以往窠臼，以「3年」為期，建立「定
    期治療」之模式。其規定中所謂「3年後再犯」，只要本次
    再犯（不論修正施行前、後）距最近1次觀察、勒戒或強制
    戒治執行完畢釋放，已逾3年者，即該當之，不因其間有無
    犯第10條之罪經起訴、判刑或執行而受影響。（最高法院刑
    事大法庭109年度台上大字第3826號裁定意旨參照），是應
    認第3犯（或第3犯以上）如距最近1次觀察、勒戒或強制戒
    治執行完畢釋放後已逾3年，足認前開治療療程已收初步實
    效，應重啟處遇程序，再予觀察、勒戒或強制戒治之機會（
    最高法院109年度台上字第3240號、第4105號判決意旨參照
    ）。
  ㈢又毒品危害防制條例第24條固於109年1月15日修正公布，迄
    未經行政院公告施行日期，亦即修正前規定「本法第20條第
    1項及第23條第2項之程序，於檢察官先依刑事訴訟法第253
    條之1第1項、第253條之2之規定，為附命完成戒癮治療之緩
    起訴處分時，或於少年法院（地方法院少年法庭）認以依少
    年事件處理法程序處理為適當時，不適用之。前項緩起訴處
    分，經撤銷者，檢察官應依法追訴。第1項所適用之戒癮治
    療之種類、其實施對象、內容、方式與執行之醫療機構及其
    他應遵行事項之辦法及完成戒癮治療之認定標準，由行政院
    定之」仍為現行有效之規定。是毒品危害防制條例於97年4
    月30日修正後，就18歲以上施用毒品者進入司法程序之戒癮
    治療方式，採取「觀察、勒戒或強制戒治」及「附命戒癮治
    療緩起訴」雙軌制，立法者旨在設計多元處遇，以達對施用
    毒品者有效治療、戒毒自新之目的，究應採機構或社區處遇
    方式，立法者賦予檢察官裁量權，「得」依職權於個案中具
    體審酌決定。準此，在同條例第20條第3項及第23條第2項修
    正施行後，有關同條例第24條規定之解釋及適用範圍，勢須
    參酌上揭修法意旨，在現行規範文義範圍內配合調整，以貫
    徹前述修法目的。從而，在施用毒品者第3犯（或第3犯以上
    ）如距最近1次觀察、勒戒或強制戒治執行完畢釋放後已逾3
    年者，檢察官仍得本於職權，就修正後毒品危害防制條例第
    20條第3項、第23條第2項及修正前毒品危害防制條例第24條
    等規定、立法目的，妥為斟酌、裁量是否聲請法院裁定觀察
    、勒戒或為附命完成戒癮治療之緩起訴處分，於此，法院原
    則上應尊重檢察官職權之行使，僅為有限之低密度審查。
三、按起訴之程序違背規定者，應諭知不受理之判決，為刑事訴
    訟法第303條第1款所明定。而初犯毒品危害防制條例第10條
    之罪者，或第3犯（或第3犯以上）距最近1次觀察、勒戒或
    強制戒治執行完畢釋放後已逾3年者，依現行毒品危害防制
    條例第20條、第23條、第24條等規定，本於上開對具治療成
    效之病患性毒品犯人，期能藉由強制治療之保安處分或社區
    處遇，戒除其身癮及心癮之立法本旨，均應經檢察官審酌、
    裁量採取「觀察、勒戒或強制戒治」或「附命戒癮治療緩起
    訴」之前置程序，行為人在觀察、勒戒或強制戒治執行完畢
    釋放後，或經「附命緩起訴」並完成戒癮治療後，3年內再
    犯同條之罪，或有第24條第2 項經撤銷緩起訴處分者，始符
    合檢察官應依法起訴或聲請簡易判決處刑之要件，否則即與
    法定訴追之要件不符，縱其間曾因犯施用毒品罪經刑事處罰
    且未滿3年，然此既非屬上開規定之起訴要件，自不生影響
    （最高法院109年度台上字第3777號判決意旨參照）。而毒
    品危害防制條例第35條之1第2款後段規定「依修正後規定應
    為不起訴處分或不付審理之裁定者，法院或少年法院（地方
    法院少年法庭）應為免刑之判決或不付審理之裁定」之文義
    ，所謂法院應為「免刑之判決」之情況，係以檢察官有應為
    不起訴處分之情形為前提，法院始能為免刑之判決，準此，
    在檢察官尚未本於職權就具體個案斟酌、裁量後決定聲請法
    院裁定觀察、勒戒或為附命完成戒癮治療之緩起訴處分前，
    法院無可審查檢察官是否為合義務性之裁量，自不宜逕依同
    條例第35條之1第2款後段規定，遽予認定有應為不起訴處分
    之情形而依職權裁定觀察、勒戒（或強制戒治）後為被告免
    刑之判決，應依首揭說明，認為本案訴訟條件欠缺且無從補
    正，為不受理之判決。至修正後毒品危害防制條例第35條之
    1之立法理由固載明：「關於具體案件適用新舊法之說明如
    下：若該等案件於修正施行前已繫屬於法院或少年法院（地
    方法院少年法庭）者，為求程序之經濟，法院或少年法院（
    地方法院少年法庭）應依修正施行後之規定處理，即應依職
    權為觀察、勒戒或強制戒治之裁定。依修正施行後之規定，
    受觀察、勒戒人無繼續施用傾向者或強制戒治期滿後，應為
    不起訴處分或不付審理之裁定者，法院或少年法院（地方法
    院少年法庭）應為免刑之判決或不付審理之裁定」。立法者
    於立法說明所為立法指示，固為法律解釋方法之一種，然「
    法官應依據法律獨立審判」、「行為之處罰，以行為時之法
    律有明文規定者為限。拘束人身自由之保安處分，亦同」，
    憲法第80條、刑法第1條均有明文，是法院於裁判時，首應
    依憑現行有效之法律，參酌法律規定之文義、目的、整體法
    律規範之體系為綜合判斷，尚非單憑立法理由說明為據。本
    院審酌本次毒品危害防制條例修法本旨及理由，認施用毒品
    者第3犯（或第3犯以上）如距最近1次觀察、勒戒或強制戒
    治執行完畢釋放後已逾3年者，檢察官仍得本於立法者所賦
    予之裁量權，依職權裁量是否聲請法院裁定觀察、勒戒或為
    附命完成戒癮治療之緩起訴處分，業如前述，則毒品危害防
    制條例第35條之1之立法理由認是類案件於修正施行前已繫
    屬於法院，法院應依職權裁定觀察、勒戒或強制戒治等旨，
    致使檢察官未及審酌、行使前揭裁量權，剝奪被告可能受為
    附命完成戒癮治療之緩起訴處分等非拘束人身自由處分之可
    能性，與同條例第20條、第23條之修正意旨及同條例第24條
    之立法本旨是否相合，尚非無疑，附此說明。 　
四、原審認定被告施用第二級毒品犯行，事證明確，據以論罪科
    刑，固非無據。惟被告前業於87年間因施用毒品經送觀察、
    勒戒，於87年9月1日認無繼續施用毒品之傾向出所執行完畢
    ，並經法院判決免刑確定；復於90年間因施用毒品經送觀察
    、勒戒，於90年4月4日因認無繼續施用毒品之傾向出所執行
    完畢，經臺灣士林地方法院檢察署（現更名為臺灣士林地方
    檢察署）檢察官以89年毒偵字第1462號為不起訴處分後，未
    及2年內即於92年間再犯施用毒品，經法院判處罪刑確定，
    嗣迭因施用毒品，經法院判處罪刑確定並入監執行等情，有
    本院被告前案紀錄表在卷（本院卷第27至48頁）可稽。查被
    告於109年1月30日傍晚6時許，再犯本案施用第二級毒品之
    犯行，顯與其最近1次因施用毒品而經觀察、勒戒執行完畢
    釋放之90年4月4日相距已逾3年，依前述規定及說明，自應
    依修正後之毒品危害防制條例第20條第3項、現行毒品危害
    防制條例第24條等規定，重啟處遇程序，再予被告適用「觀
    察、勒戒或強制戒治」強制治療程序或受「附命戒癮治療緩
    起訴處分」之機會。檢察官未及適用修正後毒品危害防制條
    例等相關規定，針對個案具體審酌、裁量有無對被告附命完
    成戒癮治療之緩起訴處分之可能，逕予提起公訴，法院無可
    審查檢察官是否為合義務性之裁量而認定本案有應為不起訴
    處分之情事，應認檢察官就被告施用第二級毒品犯行提起公
    訴之起訴程序屬違背規定，且無從補正，原審未及適用新法
    諭知不受理之判決，而逕為諭知被告有罪之實體判決，尚有
    未合。被告上訴意旨以本件係屬違法搜索云云提起上訴（本
    院卷第24頁），雖未指摘及此，惟原判決既有前揭可議之處
    ，仍屬無可維持，應由本院將原判決撤銷，改諭知不受理之
    判決，且不經言詞辯論為之。
五、至本案被告施用第二級毒品犯行是否符合毒品危害防制條例
    第20條、第23條、第24條等規定，檢察官仍得本於職權，具
    體審酌個案情節，裁量聲請法院裁定觀察、勒戒或為附命完
    成戒癮治療之緩起訴處分，抑或為其他適法處理，附此敘明
    。
據上論斷，應依刑事訴訟法第369條第1項前段、第364條、第307
條、第303條第1款，判決如主文。
本案經檢察官吳文琦提起公訴。
中　　華　　民　　國　　109 　年　　11　　月　　24　　日
                  刑事第十九庭  審判長法　官  曾淑華
                                      法　官  王美玲
                                      法　官  許文章
以上正本證明與原本無異。
不得上訴。
                                      書記官  范家瑜
中　　華　　民　　國　　109 　年　　11　　月　　24　　日